臺灣板橋地方法院民事判決　　　　　　　100年度訴字第441號
原　　　告　林周雲霞
訴訟代理人　羅子武律師
　　　　　　李志正律師
被　　　告　黃金蘭
上列當事人間請求給付款項事件，經本院於民國100年3月28日言
詞辯論終結，判決如下：
    主  文
原告之訴及假執行之聲請均駁回。
訴訟費用由原告負擔。
    事實及理由
一、原告主張：
（一）緣原告與被告於民國98年6月24日就原告所有土地座落於
      臺北縣中和市○○○段123、123-2地號，權利範圍均為5
      分之1（下稱系爭土地），簽訂買賣契約書（下稱系爭買
      賣契約書），惟因原告尚需補交付系爭土地之土地權狀，
      故雙方約定於98年6月25日暫停系爭買賣契約書之效力；
      嗣於98年8月10日原告取得系爭土地之土地權狀後，系爭
      買賣契約書再生效力，此復有系爭買賣契約書之特約條款
      第1項、第5項記載可稽；而在系爭買賣契約書之履行過程
      中，原告確已交付系爭土地權狀正本2紙予被告收執；被
      告並依約交付訂金新臺幣（下同）20萬元（參系爭契約書
      特約條款第3項內容）及84萬元；而依系爭買賣契約書第9
      條規定：「因可歸責於甲方（即被告）之事由而不履行契
      約者，乙方（即原告）得沒收已收之價金…」；惟其中84
      萬元部分，因原告與被告間，就系爭買賣契約書之履行，
      發生不一致之看法，故原告先行返還予被告，嗣雙方爭執
      之事由明確後，再行履約；故先返還予被告，但被告在他
      案訴訟中，主張原告違約並請求損害賠償，惟遭臺灣板橋
      地方法院判決敗訴確定在案，故原告特提起本件訴訟，請
      求被告給付84萬元及系爭買賣契約標的之土地權狀正本。
（二）原告請求84萬元部分：
   1、被告違約之事實，業經他案（即臺灣板橋地方法院98年度
      訴字第2323號）確認無誤；換言之，被告並未依約代原告
      向訴外人呂明軒清償100 萬元，並取回原告所開立之本票
      及買賣契約書，因此，被告違約情事明確，故被告依系爭
      買賣契約書於98年8 月10日所交付之84萬元，應依系爭買
      賣契約書第9 條規定，歸由原告沒收所有。
   2、惟原告為就妥處雙方履約之爭執，故將84萬元暫先返還予
      被告，再視被告如何履約，然被告堅持並無違約，且認定
      是原告違約，並提他案之訴訟，因此，經他案認定被告違
      約確定後，被告即無持有84萬元之理由，且屬侵害原告對
      此84萬元權利之證明。
   3、依上所陳，原告特依系爭買賣契約書第9 條、民法第179
      條及第184 條等規定，請求被告給付84萬元，應屬有理。
   4、另外，雖然被告在他案抗辯已將84萬元返還予原告云云，
      惟除此可證明被告應無理由持有84萬元外，原告並未收到
      84萬元，茲說明如后：
 （1）按「當事人主張有利於已之事實者，就其事實有舉證之責
      任。」民法訴訟法第277 條前段定有明文。
 （2）被告在他案中自承：「…他就到樓下把84萬元的現金丟在
      呂明軒辦公室的門口，我又把錢丟回他車上，他又丟回來
      給我，說如果我不收的話，他要打我，到最後我又丟回去
      給他，他車就開走了…」（參他案99年2 月2 日言詞辯論
      電子筆錄；原證3 ），及被告在他案起訴狀記載：「…被
      告（即本件原告）竟於離去時，從車內丟出八十四萬元現
      金於第三人呂明軒辦公處所一樓門口之地上後即開車離去
      …」，故依上所陳，被告並已承認收到84萬元，且要將84
      萬元給付予原告，但原告否認被告有將84萬元返還予原告
      ，告被告就此有利已之事實，依法應負舉證之責，否則所
      言即非真正。
   5、綜上所陳，原告援依重疊訴之合併之法理，即本件請求聲
      明只有一個，但依據系爭買賣契約書第9 條、民法第179
      條、第184 條及被告債之承擔等理由，請求被告給付原告
      84萬元及其法定利息。
（三）原告請求系爭土地之土地權狀部分：
   1、被告違約事實業已明確，雙方契約關係應已解除，故無再
      履約之必要，倘鈞院認系爭買賣契約關係尚未解除，原告
      特以起訴狀作為解除之意思表示。
   2、因此，被告應無理由再持有原告所有系爭土地之土地權狀
      正本2紙，故原告依民法第767條第1項前段，請求被告返
      還上開二紙權狀正本予原告。
（四）聲明：
   1、被告應給付原告84萬元暨起訴狀繕本送達翌日起至清償日
      止，按年息百分之5計算之利息。
   2、被告應返還原告所有系爭土地之土地權狀正本2紙。
   3、第一項請求部分，原告願供擔保，請准為假執行宣告。
二、被告則以：
（一）被告據悉原告有意出售系爭土地，是被告原居間第三人呂
      明軒於97年12月間以830 萬元買受系爭土地；鉅料，原告
      之子雖出面簽立買賣契約，卻未依約提出印鑑證明，是訴
      外人呂明軒與訴外人林金成約定倘於98年2月間，仍未能
      提出原告印鑑證明，則渠等土地買賣契約即失期效力，惟
      屆期仍未提出原告之印鑑證明，是系爭土地買賣契約已失
      其效力，惟原告已收第三人呂明軒給付之價金100萬元仍
      未返還，合先敘明。
（二）嗣後，因訴外人林金成又表示伊已聲請印鑑證明，願意出
      售系爭土地，並提出已取得之印鑑證明正本取信於被告，
      惟訴外人呂明軒因原告違約已不願買受，而因原告願意降
      價出售，是被告遂應允買受並先給付20萬元定金，並於98
      年6月24日再與原告簽立買賣契約書，買受系爭土地，約
      定價金為680萬元，被告也交付2張票據共184萬元，加計
      原付定金20萬元，作為被告依約應給付之第1次款項204
      萬元（20萬＋84萬＋100萬）；而因原告已收訴外人呂明
      軒給付之價金100萬元仍未返還，是原告再將被告交予原
      告給付第1期款項之其中100萬元票據，交予被告轉交返還
      予訴外人呂明軒。
（三）豈料，於簽立系爭買賣契約之當日下午，經承辦代書檢視
      原告提出之相關文件，始發現原告所交付系爭土地之土地
      權狀竟為舊式已無效之權狀，不得辦理過戶等相關手續；
      且因原告為履行契約所提出之權狀竟為無效之權狀，原告
      實不應在未提出有效之權狀前，即受領第一期款之全數價
      金，以免被告權益受損，是被告遂與訴外人林金成於98年
      6 月25日約定，自該日起暫停系爭土地買賣契約之履行，
      待原告取得有效權狀後再續為辦理，訴外人林金成並再將
      被告交予原告給付第1期款項之其中另84萬元票據返還予
      被告；而因98年6月24日，原告將被告交予原告給付第1期
      款項之其中100萬元票據，交予被告轉交返還予訴外人呂
      明軒部份也未載明於契約內，是雙方遂於將上開約定，加
      註於系爭買賣契約第十一條之第一至三項。
（四）而於98年8 月10日原告取得有效權狀後，被告也依約再交
      付84萬元予原告作為補足第1期款之全數，原告兌付後，
      因於98年8月14日系爭土地之免稅證明也已核發領取，是
      被告遂請求原告或訴外人林金成交付印鑑證明，豈料原告
      及訴外人林金成即藉詞託延，拒不交付。
（五）履經被告委請承辦代書多次央請原告及訴外人林金成提出
      印鑑證明，訴外人林金成又藉詞買賣契約不同等語，反悔
      不賣；甚而，訴外人林金成於98年8月18日還藉詞商議履
      行契約等事宜，與被告於訴外人呂明軒辦公處所，大聲吵
      鬧要解除系爭買賣契約，經被告表示應依約履行，不同意
      解除系爭買賣契約之際，訴外人林金成即當場於訴外人呂
      明軒辦公處所二樓提出100萬元現金交付訴外人呂明軒，
      表示被告前將票據100萬元返還予訴外人呂明軒為無效，
      伊自己還訴外人呂明軒100萬元等語；幾經爭吵後，訴外
      人林金成又表示要將84萬元返還予被告，經被告一再拒絕
      ，訴外人林金成竟於離去時，從車內丟出84萬元現金於訴
      外人呂明軒辦公處所一樓門口外之地上後即開車離去，令
      被告及訴外人呂明軒辦公處所現場員工一片錯愕。
（六）而被告臆測，訴外人林金成將100萬元及84萬元之現金丟
      付之情，恐係為減免伊違約不賣致生之損害賠償責任。然
      查，不論原告是否將已收之系爭買賣價金返還予被告，均
      無減免原告應負賠償之責任；然系爭買賣契約第三條約定
      ，於免稅證明核發領取後，原告即應交付印鑑證明，以利
      承辦代書辦理系爭土地之移轉登記等事宜；而原告藉詞拒
      絕交付印鑑證明之情業如上述，縱經被告委請律師撰發存
      證信函通知原告及林金成，原告及訴外人林金成則藉故未
      領取，使上開信函因招領逾期而未能送達，是原告違約之
      情，彰彰甚明；被告僅得向台灣板橋地方法院起訴請求原
      告賠償。
（七）雖經鈞院以被告未能證明原告有何反悔不賣之情事，且縱
      經被告簽發100 萬元之台灣銀行支票及面額340 萬元之票
      據置放於代書處所，亦不能證明被告已備妥340 萬元給付
      予原告，而認原告拒絕交付印鑑證明，實非無據，而判認
      被告起訴並無理由；但查，原告及訴外人林金成均一再拒
      絕受領價金及提出印鑑證明，是被告在無其它方法可為給
      付，僅得將票據置放於代書處，否則，系爭土地買賣契約
      究應如何履行呢？上開判決未察於此，而為被告不利之認
      定，已有違誤。
（八）系爭土地買賣契約為有效，被告自始迄今都願履行系爭買
      賣契約，而原告對訴外人林金成拒絕受領價金、丟付價金
      及未依約提出印鑑證明乙節，均不否認，且訴外人呂明軒
      也於上開民事事件中證稱，被告已將票據返還予訴外人呂
      明軒，是訴外人林金成前往訴外人呂明軒辦公處所返還10
      0萬元予呂明軒等語，顯見系爭買賣契約是可歸責於原告
      而未履行，並非可歸責於被告，從而原告請求被告給付84
      萬元，即無理由，且原告請求被告返還系爭土地之土地權
      狀正本二紙，亦無理由。
（九）聲明：
   1、原告之訴駁回。
   2、如受不利判決，被告願供擔保，請准宣告免為假執行。
三、本件爭執與否事項：
（一）不爭執事項：
   1、原告原經由被告居間，於97年12月間將其所有系爭土地以
      830萬元價格出售予訴外人呂明軒，惟該買賣契約並未履
      行，原告尚未返還已收價金100萬元，嗣原告復於98年6月
      24日與被告簽訂系爭買賣契約，將系爭土地以680萬元價
      格出售予被告，被告有交付原告訂金20萬元及金額84萬元
      、100萬元之票據各1張，合計204萬元作為系爭買賣契約
      應給付之第一次款項。
   2、原告與被告另於98年6 月25日約定買賣契約因待原告取得
      有效權狀後始恢復效力，原告將被告先前交付之84萬元支
      票於98年6 月25日返還被告，另100 萬元之票據1 張，原
      告為返還訴外人呂明軒100萬元，乃復將上開100萬元票據
      交付被告轉交呂明軒。
   3、於98年8 月10日原告取得系爭買賣契約書之土地權狀後，
      系爭買賣契約書再生效力，原告並已交付系爭土地權狀正
      本二紙予被告收執；被告並依約交付84萬元。
   4、於98年8 月14日系爭土地之免稅證明已核發領取，被告請
      求原告交付印鑑證明，因被告並未付第二期340 萬元，原
      告拒不交付印鑑證明，原告並於98年8 月18日至訴外人呂
      明軒辦公處所商對買賣糾紛，並於離去時，從車內丟出84
      萬元現金於訴外人呂明軒辦公處所一樓門口外之地上後即
      開車離去，被告並已收到該84萬元。
（二）爭執事項：
   1、原告主張可歸責於被告之事由，已解除本件雙方買賣契約
      。
   2、被告主張買賣契約目前還存在，沒有解除或終止。
四、首應審酌本件被告是否有因可歸責於己之事由，而不履行系
    爭買賣契約？
（一）系爭買賣契約於第3條「付款方式」項下，約定買賣價金
      分「第一次：新台幣2,040,000元。備註說明：簽定買賣
      契約書，備齊過戶報稅證件用印完成。」、「第二次：新
      台幣3,400,000元。備註說明：免稅證明核發領取後，交
      付印鑑證明。」及「第三次：新台幣1,360,000元。備註
      說明：移轉登記完成後三日內。」等3期款。本件原告主
      張被告未依約代原告向訴外人呂明軒清償100萬元，並取
      回原告所開立之本票及買賣契約書等語，被告則抗辯訴外
      人林金成於98年8月18日於訴外人呂明軒辦公處所提出100
      萬元現金交付訴外人呂明軒，表示被告前將票據100萬元
      返還予訴外人呂明軒為無效，伊自己還訴外人呂明軒100
      萬元等語。
（二）按民事訴訟法第400條第1項規定確定判決之既判力，惟於
      判決主文所判斷之訴訟標的，始可發生。若訴訟標的以外
      之事項，縱令與為訴訟標的之法律關係有影響，因而於判
      決理由中對之有所判斷，除同條第2 項所定關於抵銷之情
      形外，尚不能因該判決已經確定而認此項判斷為有既判力
      。又學說上所謂之爭點效，係指法院於確定判決理由中，
      就訴訟標的以外當事人所主張之重要爭點，本於當事人辯
      論之結果已為判斷時，除有顯然違背法令，或當事人已提
      出新訴訟資料足以推翻原判斷之情形外，於同一當事人就
      與該重要爭點有關所提起之他訴訟，不得再為相反之主張
      ，法院亦不得作相反之判斷，以符民事訴訟法上之誠信原
      則而言。是爭點效之適用，必須前後兩訴訟當事人同一，
      且前案就重要爭點之判斷非顯然違背法令，及當事人未提
      出新訴訟資料足以推翻原判斷等情形始足當之。此源於訴
      訟上之誠信原則及當事人公平之訴訟法理，避免紛爭反覆
      發生，以達「一次解決紛爭」所生之一種判決效力（拘束
      力），即所謂「爭點效」，當為程序法所容許。是「爭點
      效」之適用，除理由之判斷具備「於同一當事人間」、「
      非顯然違背法令」及「當事人未提出新訴訟資料足以推翻
      原判斷」等條件外，必須該重要爭點，在前訴訟程序已列
      為足以影響判決結果之主要爭點，經兩造各為充分之舉證
      ，一如訴訟標的極盡其攻擊、防禦之能事，並使當事人適
      當而完全之辯論，由法院為實質上之審理判斷，前後兩訴
      之標的利益大致相同者，始應由當事人就該事實之最終判
      斷，對與該重要爭點有關之他訴訟負結果責任，以符民事
      訴訟上之誠信原則。準此，倘符(一)前訴請求之當否於判
      斷過程中，於前訴中已成為主要的爭點事項；(二)當事人
      在前訴中，就該爭點已充分為主張與舉證；(三)法院就該
      爭點已為實質上判斷；(四)前訴訟與後訴之訟爭利益須相
      等或前訴之訴訟利益較大；(五)當事人加以援用者等要件
      ，自有「爭點效」之適用至明。
（三）經查，查被告以其與原告訂立系爭買賣契約，因原告反悔
      不賣為由，遂依系爭買賣契約第9條約定訴請被告給付204
      萬元，經本院98年度訴字第2323號確定判決事實及理由載
      明：「四、原告主張被告拒不交付印鑑證明，而反悔不賣
      ，顯其係因可歸責於己之事由而不履行契約，依系爭買賣
      契約第9條約定，原告得請求被告按已收價金加倍返還等
      情，則為被告所否認，並以前詞置辯。經查：（一）…原
      告固主張上開100萬支票所以未兌現，係因被告於呂明軒
      兌現前即自行以現金100萬元清償，並非原告未履行系爭
      買賣契約第1次款項之給付義務云云，惟該100萬元之支票
      帳戶實際並無100萬元存款，且原告確實亦未將被告交付
      呂明軒之本票及買賣契約書取回等節，已經廖宏仁、呂明
      軒證述如前，參諸原告復以99年3月4日存證信函通知被告
      其另將100萬元台灣銀行支票置於廖宏仁處請被告於文到5
      日內領取（同上卷第94至97頁），益徵原告應未完全履行
      系爭買賣契約第1次款項之給付義務，被告拒不交付印鑑
      證明，即難認係因可歸責於己之事由而不履行契約，尤難
      認被告有何反悔不賣情事。」等語（見本院本院98年度訴
      字第2323號卷第111頁至113頁反面）。足見，本件兩造與
      前案（本院98年度訴字第2323號）民事判決之當事人相同
      ，就被告與原告訂立系爭買賣契約，被告是否未完全履行
      系爭買賣契約第1次款項之給付義務之爭執點，兩造均有
      充分為主張與舉證，且前案（本院98年度訴字第2323號）
      就該爭點已為實質上判斷被告確有未完全履行系爭買賣契
      約第1次款項之給付義務之事實，且前訴訟（本院98年度
      訴字第2323號）與本件訴訟之訟爭利益相等，並無「非顯
      然違背法令」及「當事人未提出新訴訟資料足以推翻原判
      斷」之情事，又經被告予以引用前案之爭點，是前開系爭
      買賣契約被告具有未完全履行系爭買賣契約第1次款項之
      給付義務之事實，應認具有爭點效甚明。益徵被告確有因
      可歸責於己之事由，而不履行系爭買賣契約甚明。
五、次應審酌系爭買賣契約是否已解除？
（一）按債權人非因債務人遲延給付當然取得契約解除權，必定
      相當期限催告其履行，如於期限內不履行時，始得解除契
      約；依契約之性質或當事人之意思表示，非於一定時期為
      給付不能達其契約之目的，而契約當事人之一方不按照時
      期給付者，他方當事人得不為前條之催告，解除其契約，
      民法第254條、第255條分別定有明文。再按民法第255條
      所謂依契約之性質，非於一定時期為給付不能達其契約之
      目的者，係指就契約本身，自客觀上觀察，即可認識非於
      一定時期為給付不能達其契約目的之情形而言。又所謂依
      當事人之意思表示，非於一定時期為給付不能達其契約之
      目的者，必須契約當事人間有嚴守履行期間之合意，並對
      此期間之重要有所認識（最高法院64年臺再字第177 號判
      例參照）。
（二）經查，本件原告雖主張被告違約事實已明確,故無再履約
      之必要，特以起訴狀作為解除之意思表示云云。惟查依系
      爭買賣契約內容，固就被告支付3 期買賣款項約定有履行
      期限，但被告對原告僅負支付3 期買賣款項之給付義務，
      客觀上觀察殊無非於一定時期為給付不能達其契約目的之
      情形，非可認為兩造對被告付款義務有嚴守履行期限之合
      意，且未見別有可認該等履行期特別重要之合意，原告又
      未能證明兩造對此期限之重要有所認識，是本件自無民法
      第255 條規定之適用。故原告仍需先定期催告被告履行，
      而仍未履行時，始得解除系爭買賣契約。而原告就此僅於
      99年8 月25日民事起訴狀表明以起訴狀作為解除之意思表
      示，而未能舉證其於解除契約前已定相當期限催告被告履
      行，故原告自無從取得解除權。原告以起訴狀作為解除系
      爭買賣契約之意思表示，自不生解除系爭買賣契約之效力
      。
六、末審酌原告請求被告返還系爭土地之土地權狀正本2紙，及
    依系爭買賣契約書第9條、民法第179條及第184條等規定，
    請求被告給付84萬元，有無理由？
（一）原告主張依民法第767條第1項前段，請求被告返還系爭土
      地之土地權狀正本2紙等語。經查，原告前雖主張以起訴
      狀作為解除系爭買賣契約之意思表示云云，惟該意思表示
      並不生解除系爭買賣契約之效力，已論述如前，是系爭買
      賣契約仍繼續有效存在，是被告乃係依據系爭買賣契約而
      持有上開土地權狀正本，故原告主張依據民法第767條第1
      項前段，請求被告返還上開土地權狀，實屬無據。
（二）原告又主張依民法第179條、第184條及系爭買賣契約書第
      9條請求被告給付84萬元等語。經查，系爭買賣契約第9條
      約定：「因可歸責於甲方之事由而不履行契約者，乙方得
      沒收已收之價金」。兩造於100年3月28日本院審理時對於
      原告於98年8月18日至訴外人呂明軒辦公處所商對買賣糾
      紛，並於離去時從車內丟出84萬元現金，被告業已收到84
      萬元部分之事實不爭執。是該84萬元現金既係原告自行返
      還予被告，自不得認係系爭買賣契約第9條所述之「原告
      已收之價金」，至於，原告自得依系爭買賣契約請求被告
      應給付買賣價金（含系爭84萬元），係屬另一法律問題，
      故原告主張依據民法第179 條、第184 條及系爭買賣契約
      書第9 條請求被告給付84萬元，亦屬無據。
七、綜上所述，原告依侵權行為、不當得利、系爭買賣契約第9
    條、所有權之法律關係請求被告應給付84萬元之本息及返還
    系爭土地之土地權狀正本2 紙，依法無據，應予駁回。原告
    既受敗訴判決，其假執行之聲請即失所依據，應併予駁回。
八、本件判決基礎已臻明確，兩造其餘攻擊防禦方法及舉證，於
    判決結果無影響，毋庸一一論列，附此敘明。
九、結論：原告之訴為無理由，依民事訴訟法第78條，判決如主
    文。
中    華    民    國   100    年    4     月    19    日
                  民事第二庭    法  官  張谷輔
以上正本係照原本作成
如對本判決上訴，須於判決送達後20日內向本院提出上訴狀。如
委任律師提起上訴者，應一併繳納上訴審裁判費。
中    華    民    國   100    年    4     月    19    日
                                書記官  尤秋菊